【裁判字號】    94,訴,1496
【裁判日期】    950310
【裁判案由】    考試
【裁判全文】
臺北高等行政法院判決
                                     94年度訴字第01496號
                              .
原      告  甲○○
被      告  公務人員保障暨培訓委員會
代  表  人  周弘憲（主任委員）
上列當事人間因考試事件，原告不服考試院中華民國94年3月23
日（94）考台訴決字第023號訴願決定，提起行政訴訟。本院判
決如下：
    主  文
原告之訴駁回。
訴訟費用由原告負擔。
    事  實
壹、事實概要：
    原告於民國93年應公務人員特種考試關務人員考試4 等考試
    化學工程科考試錄取。嗣以服兵役為由，檢附其參加92 年
    國防工業訓儲預備軍（士）官甄選，經國防部核定錄取至經
    濟部智慧財產局服務之相關資料，於93年9 月1 日向被告公
    務人員保障暨培訓委員會申請保留受訓資格，經被告於93年
    9 月9 日以公訓字第0930007487號函予以否准。原告不服，
    提起訴願，亦遭駁回，遂向本院提起行政訴訟。
貳、兩造聲明：
一、原告聲明求為判決：
(一)、訴願決定及原處分均撤銷。
(二)、被告對於原告93年9月1日保留錄取（受訓）資格申請書，應
    作成准予保留之行政處分。
(三)、訴訟費用由被告負擔。
二、被告聲明求為判決：
(一)、駁回原告之訴。
(二)、訴訟費用由原告負擔。
參、兩造之爭點：
一、原告主張之理由：
(一)、應考試服公職乃憲法所保障之人權，又經考試正額錄取人員
    如服兵役，得依公務人員考試法第2條第3項第1款規者，檢
    具事證申請保留錄取（受訓）資格。被告否准原告保留受訓
    資格之申請，無非依國防部93年11月29日睦瞻字第
    0930014963號函：「依『國防工業訓儲預備軍官預備士官甄
    選作業要點』第8點第3項規定訓儲預備軍官預備士官教育期
    滿合格，發給預備軍（士）官適任證書，並且由預備軍（士
    ）官教育單位按後備軍人管理規則規定，辦理離營通知及資
    料轉移，分送戶籍所在地直轄市、縣（市）政府及後備司令
    部，以預備軍（士）官後備役辦理報到列管；且同規定第9
    點所定，訓儲預備軍官預備士官到服務單位任職日起服務4
    年，期間無論在國軍、研究單位、大學校院或公、民營機關
    （構）服務，均無現役軍人身分。」認原告所服國防工業訓
    儲服役期間非屬公務人員考試法第2條第3項第1款中之「服
    兵役」。
(二)、查兵役法第25條第2項規定：「服替代役期間連同軍事基礎
    訓練，不得少於常備兵現役役期，其期間無現役軍人身分。
    」。惟「替代役」同「國防訓儲」均無現役軍人身分，卻可
    向被告申請保留錄取（受訓）資格。
(三)、被告因對於考試法第2條第3項第1款中之「服兵役」認知有
    誤，而據以核駁之考選部解釋函亦有違誤：
１、無現役軍人身分，並不等於非「服兵役」。
２、憲法第20條所明定「人民有依法律服兵役之義務」，兵役法
    即為落實人民服兵役義務而制訂之法律。役男只要具備一定
    資格，除服士兵役外，替代役、軍士官役及國防訓儲，均為
    「服兵役」之內容。查「國防工業訓儲預備軍官預備士官甄
    選作業要點」第1點指出：國防工業訓儲預備軍官預備士官
    乃為積極發展國防工業，有效運用人才，結合民間力量，提
    昇我國國防工業及其相關科技產業之研發能力與國家整體競
    爭力，落實獨立自主之國防建設，依據國防法第22條及兵役
    法第11條授權之預備軍官預備士官選訓服役實施辦法第21條
    所制訂。國防訓儲之役別乃為國防而設，其仍受兵役法所規
    範。服國防訓儲應為踐行人民服兵役義務。
３、兵役法第2條中「士官役」、「軍官役」應包括國防工業訓
    儲預備軍官預備士官，其因國防工業訓儲預備軍官預備士官
    是依兵役法而設置。是以「國防訓儲」與「替代役」服役期
    間均為「服兵役」，原告聲明為撤銷訴願決定及原處分，並
    命被告為特定內容之行政處分，即為有理由。
二、被告主張之理由：
(一)、原告應93年公務人員特種考試關務人員考試4等考試化學工
    程科考試錄取，以服兵役為由，檢附其參加92年國防工業訓
    儲預備軍（士）官甄選，經核定錄取至經濟部智慧財產局服
    務相關資料，於93年9月1日向被告申請保留受訓資格。以有
    關服國防工業訓儲軍（士）官期間究屬何種身分，經被告函
    准國防部93年11月29日睦瞻字第0930014963號函復略以：「
    依『國防工業訓儲預備軍官預備士官甄選作業要點』第8點
    第3項規定，訓儲預備軍士官基礎教育期滿合格，發給預備
    軍（士）官適任證書，並且由預備軍（士）官教育單位按後
    備軍人管理規則規定，辦理離營通知及資料轉移，分送戶籍
    所在地直轄市、縣（市）政府及後備司令部，以預備軍（士
    ）官後備役辦理報到列管；且同規定第9點所定，訓儲預備
    軍（士）官到服務單位任職日起服務4年，期間無論在國軍
    、研究單位、大學院校或公、民營機關（構）服務，均無現
    役軍人身分。本案賴員於用人單位服務期間，屬後備軍人身
    分，服務期間非屬義務役役期。」
(二)、且考選部92年4月14日選規字第0920002424號書函釋亦略以
    ：「依公務人員考試法第2條第3項規定，正額錄取人員無法
    立即接受分發者，得檢具事證申請保留錄取資格，其中『服
    兵役，其保留期限不得逾法定役期』。惟某甲服國防工業訓
    儲預備軍（士）官期間，並非上開規定所指定之服兵役，尚
    不適用前揭規定。」是服國防工業訓儲預備軍（士）官期間
    屬後備軍人身分，服務期間非屬義務役役期，非屬兵役法第
    2條所稱兵役，爰尚不得依公務人員考試法第2條第3項第1款
    之規定保留受訓資格。
(三)、再依前揭國防部函釋，「國防訓儲」服務期間與「替代役」
    服役期間雖非現役軍人，惟「替代役」係受兵役法規範，與
    「國防訓儲」自有不同。故原告以其參加92年國防工業訓儲
    預備軍（士）官甄選，經核定錄取至經濟部智慧財產局服務
    以服兵役為由，申請保留受訓資格，核與規定不合，被告未
    准其保留受訓資格之處分，並無違誤。綜上，本件訴訟為無
    理由。
    理  由
一、按「正額錄取人員無法立即接受分發者，得檢具事證申請保
    留錄取資格，其事由及保留年限如下：一、服兵役，其保留
    期限不得逾法定役期。」、「正額錄取人員除前項保留錄取
    資格者外，應於規定時間內向實施訓練機關報到；逾期未報
    到者，即喪失考試錄取資格。」、「正額錄取人員因服兵役
    、進修碩士、博士，或疾病、懷孕、生產、父母病危及其他
    不可歸責事由，無法立即接受分發，得申請保留受訓資格者
    ，．．．」公務人員考試法第2 條第3 項第1 款、第4 項、
    公務人員考試錄取人員訓練辦法第7 條第1 項固分別定有明
    文。惟該法所稱之「服兵役」係指正額錄取人員於分配訓練
    期滿成績及格之分發任用前，依兵役法服法定役役期尚未屆
    滿繳有證明者，同法施行細則第3 條第3 項前段著有規定。
    而兵役法所稱兵役，為軍官役、士官役、士兵役、替代役，
    為兵役法第2 條明文規定，則具有兵役法第2 條規定之兵役
    類別（即軍官役、士官役、士兵役及替代役）之正額錄取人
    員，始得以服兵役為由，申請保留考試錄取資格，先此敘明
    。
二、本案原告於93年應公務人員特種考試關務人員考試4等考試
    化學工程科考試錄取。嗣以服兵役為由，檢附其參加92年國
    防工業訓儲預備軍（士）官甄選，經國防部核定錄取至經濟
    部智慧財產局服務之相關資料，於93年9月1日向被告公務人
    員保障暨培訓委員會申請保留受訓資格，經被告於93年9 月
    9日以公訓字第0930007487號函予以否准；提起訴願，復遭
    駁回，此為兩造所不爭執，並有上開函及考試院訴願決定書
    影本各1件在卷可稽，堪認為實。原告不服，遂向本院提起
    行政訴訟，並主張：其應考試服公職乃憲法所保障之人權，
    而其所服國防工業訓儲役期，亦屬公務人員考試法第2條第3
    項第1款所指之「服兵役」，此觀同無現役軍人身分之替代
    役，得保留錄取（受訓）資格甚明云云。是本件兩造爭執之
    要點為：原告是否具備「服兵役」之保留錄取資格事由？
三、本院判斷如下：
(一)、按92年7月1日施行之「國防工業訓儲預備軍官預備士官甄選
    作業要點」，係依據國防法第22條及兵役法第11條授權之「
    預備軍官預備士官選訓服役實施辦法」（以下簡稱選訓辦法
    ）第21條所制訂，為該要點第1條所明定。又選訓辦法業於
    第19條第1項明定：國防部為發展國防工業需要，所甄選尚
    未履行兵役義務之役男，於接受預備軍官或預備士官基礎教
    育期滿成績合格，係「訓儲」為預備軍官或預備士官，並授
    給預備軍官或預備士官適任證書，以「後備軍人」列管，並
    分配至與國防工業有關之機構服務4年；經與同辦法同條第2
    項有關上開取得預備軍官或預備士官適任證書之人員，未能
    履行第1項服務年限者，應依同辦法第16條第3項規定，服義
    務役預備軍（士）官現役之規定對照結果，可知經上開甄選
    作業要點獲選者，於接受預備軍官或預備士官基礎教育期滿
    合格後，僅「訓儲」取得擔任預備軍（士）官之資格，而於
    分配機構任職期間，係以「後備軍人」列管，並非服義務役
    預備軍（士）官現役，此觀上開甄選作業要點第8條第3項、
    第9條規定：「教育期滿合格，發給預備軍 (士)官適任證書
    ，並且由預備軍 (士)官教育單位按後備軍人管理規則規定
    ，辦理離營通知及資料轉移，分送戶籍所在地直轄市、縣(
    市)政府及後備司令部，以預備軍 (士)官後備役辦理報到列
    管。」、「服務時間身分：到服務單位任職日起服務四年，
    期間無論在國軍、研究單位、大學校院或公、民營機關（構
    ）服務，均無現役軍人身分…」益明，是原告於用人單位服
    務期間，屬後備軍人身分，服務期間非屬義務役役期。被告
    函准國防部93年11月29日睦瞻字第0930014963號函見解亦同
    ，可玆參照。
(三)、又後備軍人於兵役法第5章固有規範，惟於兵役法有規範之
    役別，並非即屬上開考試法所指得申請保留錄取資格之「服
    兵役」事由，此觀諸該服兵役事由保留錄取資格，其期限「
    不得逾法定役期」規定，可明該法所謂之「服兵役」，自係
    指服現役而言，後備役之後備軍人乃不在其內。被告所引考
    選部92年4月14日選規字第0920002424號書函釋亦同此見解
    ，亦可參照。如上所述，本件原告參加92年國防工業訓儲預
    備軍（士）官甄選，經國防部核定錄取至經濟部智慧財產局
    服務，僅係訓儲取得擔任預備軍（士）官之資格，而兵役法
    中之軍（士）官法定役，則僅限常備軍（士）官役、預備軍
    （士官役）4類，復為兵役法第6條所明定，是原告既非服常
    （預）備軍（士）官役，而僅取得擔任軍（士）官之資格，
    則其嗣至智慧財產局服務，自非服上揭兵役法第2條所謂之
    「兵役」甚明。
(四)、末按「在國防軍軍事無妨礙時，以不影響兵員補充、不降低
    兵員素質、不違背兵役公平前提下，得實施替代役。」為兵
    役法第24條第1項所明定。又依兵役法第26條規定授權制定
    之「替代役實施條例」規定第8條第1項前段規定：「替代役
    役男之薪俸、地域加給及主、副食費，比照國軍義務役士官
    、兵標準發給。」。是兵役法第25條第2項雖規定「替代役
    」於服役期間無現役軍人身分，然如上述，同法第2條已將
    「替代役」列為法定兵役之一環，其薪俸又比照服義務役人
    員，足見服替代役與服義務役軍官、士官、士兵，均係為國
    盡兵役義務，與原告以「後備軍人」身分所領薪俸並非比照
    義務役，乃屬有別。原告自不得援引替代役之情形，而要求
    比照為同樣之處理，附敘明之。
四、綜上所述，本件原告參加國防工業訓儲預備軍（士）官甄選
    ，經國防部核定錄取至經濟部智慧財產局服務，並非服法定
    兵役，是被告以原告不具法律規定「服兵役」之條件，而否
    准原告保留上開錄取（受訓）資格之申請，依法尚無不合，
    訴願決定，予以維持，亦屬妥適，原告仍執前詞，聲請撤銷
    ，為無理由，應予駁回。
據上論結，本件原告之訴為無理由，爰依行政訴訟法第98條第3
項前段，判決如主文。
中    華    民    國    95    年    3    月    10    日
                        第七庭審判長法  官  劉介中
                                    法  官  黃秋鴻
                                    法  官  李玉卿
上為正本係照原本作成。
如不服本判決，應於送達後20日內，向本院提出上訴狀並表明上
訴理由，如於本判決宣示後送達前提起上訴者，應於判決送達後
20日內補提上訴理由書（須按他造人數附繕本）。
中    華    民    國    95    年     3    月   10     日
                                    書記官  黃明和


司法院資訊處製作；財團法人民間司法改革基金會備份。
